臺灣彰化地方法院民事判決　100年度簡上字第33號
上　訴　人　孔麗祝
被上訴人　　謝秀錦
　　　　　　　　　　　　40號
上列當事人間請求給付票款事件，上訴人對於民國100 年1 月10
日本院彰化簡易庭99年度彰簡字第487 號第一審判決提起上訴，
本院於100 年11月24日言詞辯論終結，判決如下：
    主       文
上訴駁回。
第二審訴訟費用由上訴人負擔。
    事實及理由
一、被上訴人起訴主張：被上訴人執有上訴人簽發、付款人為合
    作金庫銀行彰化分行、發票日民國98年9 月22日、面額新臺
    幣（下同）20萬元、支票號碼AS0000000 號之支票1 紙（下
    稱系爭支票），詎被上訴人於99年9 月20日提示竟遭退票。
    又上訴人係為投資斗南養生山莊而於98年8 月27日向被上訴
    人借款40萬元，由被上訴人以上訴人名義匯款40萬元予訴外
    人九德建設公司負責人林允發，並於98年9 月2 日簽發系爭
    支票及面額20萬元之本票各1 紙，並非暫時將系爭支票交付
    被上訴人保管，系爭支票亦與林允發所開立之本票無關；另
    98年8 月19日匯款給林允發60萬元係以被上訴人名義匯款，
    其中40萬元為被上訴人投資林允發之投資款，故林允發開立
    本票，其餘20萬元則為上訴人向被上訴人所借貸之款項。上
    訴人嗣後雖償還30萬元，惟又另向被上訴人借款30萬元，因
    此，上訴人迄仍積欠被上訴人50萬元未償還，爰依消費借貸
    及票據之法律關係請求上訴人償還系爭支票票面金額之20萬
    元。並聲明：上訴人應給付被上訴人20萬元，及自99年10月
    13日起至清償日止，按年利6 釐計算之利息。
二、上訴人則以：被上訴人投資斗南養生山莊，與上訴人共同集
    資500 萬元，被上訴人98年9 月2 日之投資款20萬元係交付
    林允發，上訴人分文未取，此觀匯款單上字跡均為被上訴人
    之字跡可知。又因被上訴人係以上訴人名義投資，此部分已
    匯款返還被上訴人，是系爭支票票款20萬元業已清償；系爭
    支票係上訴人於98年8 、9 月間開立，目的係為使被上訴人
    安心，而交予被上訴人暫時保管，屬擔保性質，詎被上訴人
    竟拒不歸還，並提示系爭支票；實則林允發已開立本票予被
    上訴人，自應由林允發負責償還被上訴人20萬元。兩造間僅
    有30萬元之借貸關係，且上訴人已將該筆30萬元借款返還被
    上訴人，並未積欠被上訴人任何款項等語，資以抗辯。並聲
    明：被上訴人之訴駁回。
三、原審經審理結果，判命上訴人應給付被上訴人20萬元，及自
    99年10月13日起至清償日止，按週年利率6%計算之利息，訴
    訟費用2,100 元由上訴人負擔，並依職權宣告假執行。上訴
    人不服原審判決，提起上訴，並聲明：(一)原判決廢棄。(二)被
    上訴人在第一審之訴駁回。被上訴人則聲明：駁回上訴。
四、兩造不爭執之事實：
（一）上訴人於98年9 月2 日簽發系爭支票予被上訴人。
（二）兩造及兩造與訴外人林允發之金錢往來情形為：
      1.98年8 月19日林允發交付被上訴人面額為20萬（票號WG
        00000000號）、10萬、30萬元之本票各1 張，同日被上
        訴人匯款60萬元予林允發。其中票號WG00000000號本票
        之背面記載：「8/19本票200,000 元期限3 個月之後，
        本票還給孔麗祝，然後，200,000 元現金還給持給謝秀
        錦。」、「本張本票是99年2 月19日擔任兌付，然持本
        張持票人與孔麗祝小姐雙方言明提前3 個月擔任兌付，
        由孔麗祝小姐付現金換回本張本票金額20萬元整，然後
        由孔麗祝拿回本張本票，提前兌付日期98年11月18日。
        」等文字，旁有上訴人及被上訴人於98年8 月19日之簽
        名。
      2.98年8 月27日以上訴人名義匯款40萬元予林允發，同日
        被上訴人帳戶有支出41萬元之紀錄。
      3.98年9 月2 日上訴人除簽發系爭支票外，另簽發面額20
        萬元之本票1張予被上訴人。
      4.98年9 月16日至同年月17日間，上訴人給付被上訴人10
        萬元。
      5.98年9 月18日被上訴人匯款30萬元予上訴人，上訴人匯
        款30萬元予林允發。
      6.98年9月22日林允發匯款30萬元及10萬元予上訴人。
      7.98年10月1 日、同年月5 日上訴人各給付被上訴人10萬
        元。
      8.98年10月8 日至同年月10日間，上訴人給付被上訴人10
        萬元。
五、本件經兩造協議簡化爭點如下：（一）被上訴人係基於借貸
    關係或因投資之擔保而取得系爭支票？（二）上訴人應否基
    於票據關係或借貸關係給付被上訴人20萬元？爰分敘如下：
（一）按票據乃文義證券及無因證券，故票據上之權利義務悉依
      票上所載文義定之，與其基礎之原因關係各自獨立。票據
      上權利之行使不以其原因關係存在為前提，是以執票人行
      使票據上權利時，就其基礎之原因關係確係有效存在並不
      負舉證責任。反之，若票據債務人以自己與執票人間所存
      抗辯之事由對抗執票人，依票據法第13條規定觀之，固非
      法所不許，惟應由其就該抗辯事由舉證證明。查系爭支票
      已將應記載之事項載明，完成發票行為，被上訴人處於得
      行使票據權利之狀態，則就阻礙其行使票據權利之原因關
      係是否存在之事實，自應由票據債務人即上訴人舉證證明
      。經查：
    1.上訴人固主張被上訴人係因投資關係而交付林允發20萬元
      ，由上訴人簽發系爭支票及林允發簽發面額20萬元本票擔
      保等語。惟證人林允發於原審證稱：據上訴人告知其帳戶
      內有匯入20萬元，但不知係何人匯入，簽發予被上訴人之
      本票係因借貸關係所簽發，並非基於投資關係等語（原審
      卷第13至14頁），與上訴人主張林允發所簽發之本票係擔
      保投資款乙節，已有不符。其次，證人鮑宏纁固證稱：被
      上訴人將20萬元交予上訴人合資投資，並要求上訴人開立
      系爭支票及面額20萬元之本票各1 紙等語，惟亦證稱：其
      並未在場見聞此事，係事後聽聞上訴人稱：被上訴人要求
      先開票，俟林允發開立票據後，再將上訴人開立之票據返
      還上訴人等語（本院卷第62頁背面至第63頁），堪認證人
      鮑宏纁所稱系爭支票開立之原因及過程均係聽聞自上訴人
      ，自不得僅依其證言，遽認系爭支票係上訴人為擔保被上
      訴人之投資款所開立。至林允發所書立之聲明承諾書係記
      載：「一、98年8 、9 月期間，孔麗祝邀約若干人參加斗
      南養生山莊投資專案，集資款項共計560 萬元整；確實由
      林允發收受無誤。二、林允發所開出之本票，由林允發負
      完全之責任，與孔麗祝毫不相干。三、上開款項560 萬元
      之其中張玉燕佔50萬元；謝秀錦佔60萬元，日前張、謝2
      人借故要求孔麗祝附帶簽立本票及支票實不合情理；林允
      發『承諾』在99.1.31 前向張、謝2 人取回並退還孔麗祝
      ，以免日後爭議訟累」等語（本院卷第44頁），亦僅足證
      明林允發願就其所開立之本票負責，及上訴人集資560 萬
      投資斗南養生山莊，其中60萬元係被上訴人出資等情，聲
      明承諾書中所稱上訴人附帶簽立本票及支票之日期、原因
      、票據票號為何，俱屬不明，自無從證明系爭支票係為擔
      保投資款所簽發。又兩造與林允發間之金錢往來頻繁，依
      往來情形觀之，亦難辨析何筆款項係投資款，及各該款項
      之最終流向為何。從而，上訴人就其抗辯系爭支票係為擔
      保被上訴人之投資款而簽發乙節，未能舉證以實其說，其
      辯解自難採信。
    2.其次，觀諸上開兩造不爭執之事實（二）所載兩造自98年
      8 月27日至98年10月10日之金錢往來情形，被上訴人給付
      上訴人之款項總額為70萬元（含98年8 月27日之40萬元及
      98年9 月18日之30萬元），上訴人給付被上訴人之款項總
      額則為40萬元（含98年9 月16日至同年月17日間之10萬元
      、98年10月1 日之10萬元、同年月5 日之10萬元、98年10
      月8 日至同年月10日間之10萬元），是被上訴人給付上訴
      人之款項較之上訴人給付被上訴人之款項，尚多出30萬元
      ，則被上訴人主張上訴人係因向其借款而簽發系爭支票，
      該項借款迄未償還等節，即非全然無據。此外，林允發於
      98年8 月19日交付被上訴人之面額20萬元、票號WG000000
      00號之本票1 張，被上訴人於同日匯款60萬元予林允發，
      上開本票背面記載：「8/19本票200,000 元期限3 個月之
      後，本票還給孔麗祝，然後，200,000 元現金還給持給謝
      秀錦。」、「本張本票是99年2 月19日擔任兌付，然持本
      張持票人與孔麗祝小姐雙方言明提前3 個月擔任兌付，由
      孔麗祝小姐付現金換回本張本票金額20萬元整，然後由孔
      麗祝拿回本張本票，提前兌付日期98年11月18日。」等文
      字，堪認該張本票雖為林允發所簽發，惟係由上訴人償還
      票據債務，且此部分票據債務業於98年11月18日清償，尚
      難認與系爭支票之簽發有何關聯。至上訴人雖提出林允發
      所開立之面額30萬元本票1 紙（本院卷第66頁），欲證明
      被上訴人於98年9 月18日匯款予上訴人之30萬元係由林允
      發取得，惟被上訴人否認曾收到該紙本票，上訴人亦無法
      舉證證明該紙本票確屬真實，或確曾由林允發交付被上訴
      人；且98年9 月18日該筆30萬元匯款之受款人確為上訴人
      ，上訴人於收受該筆款項後，另於同日匯款30萬元予林允
      發等情，亦為兩造所不爭執。衡酌被上訴人前於98年8 月
      19日已曾匯款60萬元予林允發，倘被上訴人確欲將該筆30
      萬元款項給付林允發，自可逕匯入林允發之帳戶，無須透
      過上訴人輾轉匯款，其將該筆30萬元款項匯予上訴人，給
      付對象確為上訴人無訛，該款項之債權債務關係自係存在
      於兩造之間。綜上各節交互以觀，上訴人確曾收受被上訴
      人所給付之70萬元款項，且無法舉證證明其已清償系爭支
      票之票款，其所辯尚難採信。
（二）按在票據上簽名者，依票上所載文義負責；發票人應照支
      票文義擔保支票之支付；支票到期經提示不獲付款時，執
      票人得對於發票人得行使追索權，票據法第5 條第1 項、
      第126 條、第144 條、第85條第1 項定有明文。查上訴人
      為系爭支票之發票人，被上訴人為系爭支票之執票人，其
      行使票據上權利，本於票據關係請求上訴人給付系爭支票
      之票款20萬元，揆諸上開規定，於法自屬有據；上訴人固
      以上詞置辯，惟其無法舉證證明與被上訴人間存有任何抗
      辯事由，其辯解自無從憑採。至被上訴人雖提出還款證明
      1 紙（本院卷第76頁），稱此係上訴人償還系爭支票票款
      其中5,000 元之證明，惟嗣即改稱上訴人並未償還系爭支
      票之票款20萬元等語，上訴人亦否認該5,000 元係償還系
      爭支票票款所用（本院卷第74頁背面），且該張證明係被
      上訴人自行書寫，其上無上訴人之簽章，其真實性實堪存
      疑，自難據此認上訴人已償還系爭支票票款之其中5,000
      元，併此敘明。
（三）按執票人向支票債務人行使追索權時，得請求自為付款提
      示日起之利息，如無約定利率者，依年利6 釐計算，票據
      法第133 條定有明文。從而，被上訴人本於票據之法律關
      係提起本訴，請求上訴人給付20萬元，及自99年10月13日
      起至清償日止，按週年利率6%計算之利息，洵屬有據。
六、綜上，被上訴人依票據關係，請求上訴人給付被上訴人20萬
    元及自99年10月13日起至清償日止，按週年利率6%計算之利
    息，為有理由，應予准許。原審為上訴人敗訴之判決，核無
    違誤，上訴人上訴意旨指摘原判決不當，求予廢棄改判，為
    無理由，應予駁回。
七、本件事證已臻明確，上訴人雖聲請通知證人林允發到庭證明
    投資款皆為林允發所取得，及林允發曾開立本票等情，惟關
    於兩造投資及林允發開立本票之情形，業據證人林允發於原
    審證述明確，並無再予調查之必要，附此說明。兩造其餘攻
    擊防禦方法及未經援用之證據，核亦均不足影響判決結果，
    爰不予逐一論駁，併此敘明。
八、據上論結，本件上訴為無理由，依民事訴訟法第436 條之1
    第3 項 、第449 條第1 項、第78條，判決如主文。
中    華    民    國   100    年    12    月     8    日
                民事第三庭    審判長法  官  羅培昌
                                    法  官  洪榮謙
                                    法  官  楊舒嵐
以上正本係照原本作成。
本判決不得上訴。
中    華    民    國   100    年    12    月     8    日
                                    書記官  蕭雅馨